【裁判字號】    97,上易,868
【裁判日期】    970617
【裁判案由】    詐欺
【裁判全文】
臺灣高等法院刑事判決                97年度上易字第868號
    上  訴  人  臺灣士林地方法院檢察署檢察官
    被      告  甲○○
                      （另案在臺灣臺北監獄士林分監執行）
                乙○○
上列上訴人因被告等詐欺案件，不服臺灣士林地方法院96年度易
字第1982、2108號，中華民國97年2月22日第一審判決（起訴案
號：臺灣士林地方法院檢察署96年度偵字第3297號），提起上訴
，本院判決如下：
    主  文
上訴駁回。
    理  由
一、公訴意旨略以：被告甲○○、乙○○與第一審共同被告蔡欽
    德共同基於意圖為自己不法所有之犯意聯絡，謀議以製造假
    車禍之方式，向駕駛人騙取醫藥費及生活費花用，於民國96
    年2月26日下午5時30分許，3人行經臺北市○○區○○路136
    巷20號前，適有丙○○駕駛車牌號碼8816-EW號自小客車行
    經該處，欲轉進其住處附設停車場之際，蔡欽德假裝跌倒在
    地，並大聲呼叫其雙腳被汽車碾壓，乙○○亦在旁附和，甲○○即攔住丙○○汽車，丙○○誤以為發生車禍而下車查看
    ，欲報警處理並送蔡欽德就醫，蔡欽德即假稱沒有健保卡、
    無法就醫云云，乙○○因此要求丙○○支付金錢以供蔡欽德
    前往國術館敷藥，阻撓丙○○報警，丙○○不疑有詐，交付
    新台幣 (下同)1千元予蔡欽德，嗣因丙○○親友返家見狀，
    認不應如此，丙○○當場向蔡欽德等人索回該筆款項。詎蔡
    欽德等人仍不善罷甘休，屢按丙○○住處電鈴，待丙○○下
    樓後，復要求丙○○需賠償給付蔡欽德不能工作之薪資及醫
    藥費用，丙○○不堪需索而報警處理，始未得手，因認被告
    甲○○、乙○○涉有刑法第339條第3項、第1項詐欺取財未
    遂罪嫌等語。
壹、程序方面：
    本件認定事實所引用之本件卷內所有卷證資料（包含人證與
    文書證據、物證等證據），並無證據證明係公務員違背法定
    程序所取得，而檢察官及被告甲○○、乙○○於審判期日對
    法院提示之卷證表示沒意見等語，且卷內之文書證據，亦無
    刑事訴訟法第159條之4之顯有不可信之情況與不得作為證據
    之情形。綜上，依刑事訴訟法第159條至159條之5之規定，
    本件認定事實所引用之本件卷證所有證據（包含人證與文書
    證據、物證等證據），均有證據能力，合先敘明。
貳、實體部分：
一、按犯罪事實應依證據認定之，無證據不得認定犯罪事實，又
    不能證明被告犯罪者，應諭知無罪之判決，刑事訴訟法第15
    4條第2項、第301條第1項分別定有明文。此所謂證據，係指
    足以認定被告確有犯罪行為之積極證據而言，該項證據自須
    適合於被告犯罪事實之認定，始得採為斷罪資料；苟積極證
    據不足為不利於被告事實之認定時，即應為有利於被告之認
    定，更不必有何有利之證據（最高法院29年上字第3105號、
    30年上字第816號判例意旨參照）。如未能發現相當證據，
    或證據不足以證明，自不能以推測或擬制之方法，以為裁判
    基礎；且為刑事訴訟法上證明之資料，無論其為直接證據或
    間接證據，均須達於通常一般之人均不致於有所懷疑，而得
    確信其為真實之程度，始得據為有罪之認定，若其關於被告
    是否犯罪之證明未能達此程度，而有合理性懷疑之存在，致
    使無從形成有罪之確信，根據「罪證有疑、利於被告」之證
    據法則，即不得遽為不利於被告之認定（最高法院40年臺上
    字第86號、76年臺上字第4986號判例意旨參照）。再按刑事
    訴訟法第161條第1項規定：檢察官就被告犯罪事實，應負舉
    證責任，並指出證明之方法。因此，檢察官對於起訴之犯罪
    事實，應負提出證據及說服之實質舉證責任。倘其所提出之
    證據，不足為被告有罪之積極證明，或其指出證明之方法，
    無從說服法院以形成被告有罪之心證，基於無罪推定之原則
    ，自應為被告無罪判決之諭知（最高法院92年台上字第128
    號判例參照）。
二、起訴所憑之依據：
    檢察官認被告甲○○、乙○○涉上開詐欺犯行，主要以告訴
    人指述為主要依據。
三、被告之辯解：
    訊據被告甲○○、乙○○2人均矢口否認詐欺犯行，甲○○
    辯稱：蔡欽德被撞到，有發出叫聲，但與我沒關係云云；乙○○辯稱：我沒做，無話可說云云。
四、本院之判斷：
    告訴人丙○○駕駛自小客車於上開時、地遭被告蔡欽德佯稱
    碾壓腳部時，被告甲○○係行走於告訴人車子前方，被告乙○○係站在被告蔡欽德旁等情，業據告訴人於原審以證人身
    分證述明確；核與被告乙○○供述：當天與被告蔡欽德走巷
    子，因為中風，所以搭著蔡欽德的肩膀，被告甲○○走在前
    面，車子從我後面過來，被告蔡欽德的腳被告訴人的車子壓
    到，被告蔡欽德就喊痛，被告甲○○聽到，就把告訴人喊下
    來等語（見原審審判筆錄第10頁）相符。足見係第一審被告
    蔡欽德先喊痛，指稱遭告訴人車子碾壓，被告甲○○、乙○○才攔下告訴人，並請求告訴人賠償。再告訴人於原審復證
    稱：巷子兩邊都有停車，車子能行進寬度很窄；車子的後視
    鏡有碰到行人；後視鏡碰到行人時，該行人已側身，好像要
    注意我的車，要讓我的車子過去等語（見原審審判筆錄第8
    、9頁），亦足認告訴人車子與蔡欽德非常接近，在蔡欽德
    指稱其腳部遭告訴人車子碾壓之情況下，被告甲○○、乙○○基於朋友之情予以協助，亦合常情，難遽認被告甲○○、
    乙○○2人與蔡欽德間有犯意聯絡與行為分擔。另被告甲○○雖有將告訴人車子攔下，被告乙○○有要求告訴人賠償蔡
    欽德，然尚無積極證據證明被告甲○○、乙○○2人明知蔡
    欽德腳部未遭碾壓而向告訴人詐取財物；再查告訴人於警詢
    時陳稱：我拿1千元放在蔡欽德口袋，蔡欽德當場還給我，
    於檢察官偵訊時供稱：我拿1千元給對方，剛好我大嫂回家
    看到，就把1千元拿回來，是告訴人就1千元取回過程，明顯
    前後指述不一。綜上，本件僅有告訴人單一指述，認定被告
    甲○○、乙○○2人有共同詐欺犯行，被告2人始終否認其事
    ，本院基於「罪證有疑、利於被告」之刑事訴訟原則，本院
    認被告甲○○、乙○○2人經起訴之犯罪尚屬不能證明，依
    法應為被告甲○○、乙○○2人無罪之諭知。
五、檢察官上訴意旨略以：告訴人具結證稱，被告甲○○於事發
    前，係自其所駕駛車輛前方而來，被告乙○○、蔡欽德則應
    係自其後方走至車旁，故本以為被告甲○○係與本案無關之
    路人，直至事後，始知被告3人為朋友關係等語，故綜合研
    判被告3人於事前即已謀議。惟本院觀諸檢察官上訴意旨，
    要係就原審按卷內證據資料依職權裁量之事項反覆爭執，經
    核原審判決並無違反經驗、論理法則，本件檢察官於本審並
    未提出積極證據以實其說，其上訴為無理由，應予駁回。
據上論斷，應依刑事訴訟法第368條，判決如主文。
本案經檢察官羅建勛到庭執行職務。
中    華    民    國    97    年    6     月    17    日
                  刑事第十三庭  審判長法  官 曾德水
                                      法  官 談  虎
                                      法  官 梁耀鑌
以上正本證明與原本無異。
不得上訴。
                                      書記官 莊淑茹
中    華    民    國    97    年    6     月    18    日


司法院資訊處製作；財團法人民間司法改革基金會備份。
